ACORDAO-COMPLETO-2403512

ACÓRDÃO 2910/2021 ATA 47/2021 - PLENÁRIO

VISTOS, relatados e discutidos estes autos que cuidam de consulta formulada pelo Defensor Público-Geral Federal Gabriel Faria Oliveira acerca da possibilidade de a Defensoria Pública da União  (DPU) regulamentar a forma de concessão do auxílio-moradia a seus membros observando somente as disposições da Lei 13.707/2018, que dispôs sobre a LDO de 2019, sem aplicação das disposições da Lei 8.112/1990 sobre o referido auxílio,
	ACORDAM os Ministros do Tribunal de Contas da União, reunidos em sessão Plenária, diante das razões expostas pelo Relator, e com fundamento no art. 264 do Regimento Interno do TCU, em:
	9.1. conhecer desta consulta, uma vez satisfeitos os requisitos de admissibilidade;
	9.2. responder ao consulente que a concessão do auxílio-moradia aos membros da Defensoria Pública da União, lotados em outros estados da Federação e que estão designados para atuação temporária na Administração Superior em Brasília, deve observar tanto a Lei de Diretrizes Orçamentárias, quando esta dispuser a respeito do referido auxílio, quanto o disposto nos arts. 60-A, 60-B, 60-D e 60-E da Lei 8.112/1990;
	9.3. dar ciência deste acórdão ao Defensor Público-Geral Federal.

Consulta sobre a possibilidade de a Defensoria Pública da União regulamentar e implementar a concessão de auxílio-moradia  aos membros da DPU lotados em outros Estados da Federação e que estão designados para atuação temporária na Administração Superior em Brasília, de acordo com as regras estabelecidas na Lei de Diretrizes Orçamentárias.

Defensoria Pública da União - DPU.

3. Interessado: Gabriel Faria Oliveira (XXX.952.749-XX), Defensor Público-Geral Federal.

13.1. Ministros presentes: Ana Arraes (Presidente), Walton Alencar Rodrigues, Benjamin Zymler, Aroldo Cedraz, Bruno Dantas (Relator), Vital do Rêgo e Jorge Oliveira.
13.2. Ministros-Substitutos presentes: Augusto Sherman Cavalcanti, Marcos Bemquerer Costa, André Luís de Carvalho e Weder de Oliveira.

BRUNO DANTAS

Cuidam os autos de consulta formulada pelo Defensor Público-Geral Federal Gabriel Faria Oliveira. Submetido o feito à Secretaria de Fiscalização de Integridade de Atos e Pagamentos de Pessoal e de Benefícios Sociais (Sefip) , foi produzida a instrução que compõe a peça 3 dos autos, que adoto como parte integrante desse relatório:
"INTRODUÇÃO
1.	Cuidam os autos de consulta formulada pelo Defensor Público-Geral Federal, Dr. Gabriel Faria Oliveira, acerca da possibilidade de a Defensoria Pública da União (DPU) regulamentar a concessão do auxílio-moradia observando tão somente as disposições da Lei 13.707, de 14/8/2018, que dispõe sobre as diretrizes para elaboração e execução da Lei Orçamentária de 2019 (LDO 2019) (peça 2) .
EXAME DE ADMISSIBILIDADE
2.	Em que pese o Defensor Público-Geral Federal não constar do rol de autoridades constantes do art. 264 do Regimento Interno do TCU, firmou-se, mediante o Acórdão 929/2014-TCU-Plenário, de relatoria do Ministro José Jorge, entendimento segundo o qual se deve garantir à DPU tratamento análogo ao da Procuradoria-Geral da República (PGR) , autorizando o chefe da instituição a realizar consultas perante o TCU, com fundamento no inciso II do referido art. 264.
3.	O citado artigo, em seu § 1º, prevê que as consultas 'devem conter a indicação precisa do seu objeto, ser formuladas articuladamente e instruídas, sempre que possível, com parecer do órgão de assistência técnica ou jurídica da autoridade consulente'. No presente caso, verifica-se a consulta foi formulada de forma articulada e que seu objeto está precisamente indicado, embora esteja desacompanhada de parecer do órgão de assistência técnica ou jurídica da autoridade consulente.
4.	Nota-se, ainda, que a peça inaugural não incorre no óbice previsto no art. 265 do Regimento Interno segundo o qual o relator ou o Tribunal não conhecerá de consulta quando tratar apenas de caso concreto.
5.	Desse modo, entende-se que o Tribunal pode conhecer da presente consulta, uma vez que se encontram satisfeitos os requisitos de admissibilidade previstos nos arts. 264, inciso II, § 1º, e art. 265 do Regimento Interno do TCU.
EXAME TÉCNICO
6.	Segundo informa o consulente, a gestão administrativa da DPU enfrenta dificuldades para compor o quadro da Administração Superior por possuir apenas doze cargos de DAS (Direção e Assessoramento Superior) , razão pela qual se faz necessário regulamentar, em seu âmbito, a concessão do auxílio-moradia. Para tanto, defende que, na regulamentação da matéria, seja observada apenas a LDO/2019, por considerá-la lei especial em relação à Lei 8.112/1990.
7.	Registra que o Conselho Nacional de Justiça (CNJ) regulamentou, por meio da Resolução 274, de 18/12/2018, a concessão do auxílio-moradia a 'magistrados designados para atuar em auxílio ao Conselho Nacional de Justiça, aos tribunais superiores, aos tribunais regionais e aos tribunais estaduais, situação análoga a ora defendida pela DPU'.
8.	Em face dessas breves considerações, formula os seguintes quesitos (peça 2, p. 4) :
a) É possível à Defensoria Pública da União regulamentar e implementar a concessão de auxílio-moradia aos membros da DPU lotados em outros Estados da Federação e que estão designados para atuação temporária na Administração Superior em Brasília, aplicando-se tão somente as regras estabelecidas na Lei de Diretrizes Orçamentárias (Lei 13.707/2018) ?
b) Em caso positivo, o correto instrumento normativo a ser editado seria uma portaria expedida pelo Defensor Público-Geral Federal ou uma resolução aprovada pelo Conselho Superior da Defensoria Pública da União?
9.	Antes de adentrar no mérito das indagações do consulente, convém traçar os contornos normativos aplicáveis à matéria, aos quais se acrescenta os devidos destaques.
10.	A Constituição Federal, ao tratar da defensoria pública, assim dispõe:
Art. 134. A Defensoria Pública é instituição permanente, essencial à função jurisdicional do Estado, incumbindo-lhe, como expressão e instrumento do regime democrático, fundamentalmente, a orientação jurídica, a promoção dos direitos humanos e a defesa, em todos os graus, judicial e extrajudicial, dos direitos individuais e coletivos, de forma integral e gratuita, aos necessitados, na forma do inciso LXXIV do art. 5º desta Constituição Federal .  
	(...) 
§ 1º Lei complementar organizará a Defensoria Pública da União e do Distrito Federal e dos Territórios e prescreverá normas gerais para sua organização nos Estados, em cargos de carreira, providos, na classe inicial, mediante concurso público de provas e títulos, assegurada a seus integrantes a garantia da inamovibilidade e vedado o exercício da advocacia fora das atribuições institucionais. (Renumerado pela Emenda Constitucional nº 45, de 2004) 
§ 2º Às Defensorias Públicas Estaduais são asseguradas autonomia funcional e administrativa e a iniciativa de sua proposta orçamentária dentro dos limites estabelecidos na lei de diretrizes orçamentárias e subordinação ao disposto no art. 99, § 2º. (Incluído pela Emenda Constitucional nº 45, de 2004) 
§ 3º Aplica-se o disposto no § 2º às Defensorias Públicas da União e do Distrito Federal.  (Incluído pela Emenda Constitucional nº 74, de 2013) 
11.	Por sua vez, a Lei Complementar 80, de 12/1/1994, que organizou a Defensoria Pública da União e do DF, no que respeita à matéria, estabelece:
Art. 39. À lei cabe fixar a remuneração dos cargos da carreira da Defensoria Pública da União, observado o disposto no art. 135 da Constituição Federal.
 (...) 
§ 2º Os membros da Defensoria Pública da União têm os direitos assegurados pela Lei nº  8.112, de 11 de dezembro de 1990, e nesta Lei Complementar. (Redação dada pela Lei Complementar nº 98, de 1999) .
 (...) 
Art. 136.  Os Defensores Públicos Federais, bem como os do Distrito Federal, estão sujeitos ao regime jurídico desta Lei Complementar e gozam de independência no exercício de suas funções, aplicando-se-lhes, subsidiariamente, o instituído pela Lei nº  8.112, de 11 de dezembro de 1990. (Redação dada pela Lei Complementar nº 132, de 2009) .
12.	Quanto ao que prescreve a Lei 8.112/1990 sobre o auxílio-moradia, transcreve-se o seguinte:
Art. 60-A.  O auxílio-moradia consiste no ressarcimento das despesas comprovadamente realizadas pelo servidor com aluguel de moradia ou com meio de hospedagem administrado por empresa hoteleira, no prazo de um mês após a comprovação da despesa pelo servidor. (Incluído pela Lei nº 11.355, de 2006) 
Art. 60-B.  Conceder-se-á auxílio-moradia ao servidor se atendidos os seguintes requisitos: (Incluído pela Lei nº 11.355, de 2006) 
I - não exista imóvel funcional disponível para uso pelo servidor; (Incluído pela Lei nº 11.355, de 2006) 
II - o cônjuge ou companheiro do servidor não ocupe imóvel funcional;  (Incluído pela Lei nº 11.355, de 2006) 
III - o servidor ou seu cônjuge ou companheiro não seja ou tenha sido proprietário, promitente comprador, cessionário ou promitente cessionário de imóvel no Município aonde for exercer o cargo, incluída a hipótese de lote edificado sem averbação de construção, nos doze meses que antecederem a sua nomeação; (Incluído pela Lei nº 11.355, de 2006) 
IV - nenhuma outra pessoa que resida com o servidor receba auxílio-moradia; (Incluído pela Lei nº 11.355, de 2006) 
V - o servidor tenha se mudado do local de residência para ocupar cargo em comissão ou função de confiança do Grupo-Direção e Assessoramento Superiores - DAS, níveis 4, 5 e 6, de Natureza Especial, de Ministro de Estado ou equivalentes; (Incluído pela Lei nº 11.355, de 2006) 
VI - o Município no qual assuma o cargo em comissão ou função de confiança não se enquadre nas hipóteses do art. 58, § 3º, em relação ao local de residência ou domicílio do servidor; (Incluído pela Lei nº 11.355, de 2006) 
VII - o servidor não tenha sido domiciliado ou tenha residido no Município, nos últimos doze meses, aonde for exercer o cargo em comissão ou função de confiança, desconsiderando-se prazo inferior a sessenta dias dentro desse período; e (Incluído pela Lei nº 11.355, de 2006) 
VIII - o deslocamento não tenha sido por força de alteração de lotação ou nomeação para cargo efetivo. (Incluído pela Lei nº 11.355, de 2006) 
IX - o deslocamento tenha ocorrido após 30 de junho de 2006. (Incluído pela Lei nº 11.490, de 2007) 
Parágrafo único.  Para fins do inciso VII, não será considerado o prazo no qual o servidor estava ocupando outro cargo em comissão relacionado no inciso V.
Art. 60-D.  O valor mensal do auxílio-moradia é limitado a 25% (vinte e cinco por cento) do valor do cargo em comissão, função comissionada ou cargo de Ministro de Estado ocupado. (Incluído pela Lei nº 11.784, de 2008
§ 1º  O valor do auxílio-moradia não poderá superar 25% (vinte e cinco por cento) da remuneração de Ministro de Estado.
§ 2º  Independentemente do valor do cargo em comissão ou função comissionada, fica garantido a todos os que preencherem os requisitos o ressarcimento até o valor de R$ 1.800,00 (mil e oitocentos reais) . (Incluído pela Lei nº 11.784, de 2008) 
Art. 60-E.  No caso de falecimento, exoneração, colocação de imóvel funcional à disposição do servidor ou aquisição de imóvel, o auxílio-moradia continuará sendo pago por um mês. (Incluído pela Lei nº 11.355, de 2006) 
13.	Por fim, quanto às disposições da Lei 13.707, de 14/8/2018 (LDO 2019) , citadas pelo consulente, cumpre assinalar que são praticamente as mesmas da Lei 13.898, de 11/11/2019 (LDO 2020) , no que pertine ao auxílio-moradia, com exceção da condição que constava da LDO 2019, qual seja, 'a indenização será destinada exclusivamente ao ressarcimento de despesas comprovadamente realizadas com aluguel de moradia ou hospedagem administrada por empresa hoteleira'. Confira-se o texto da LDO 2020:
Art. 18. Não poderão ser destinados recursos para atender a despesas com:
 (...) 
XIV - concessão de ajuda de custo para moradia ou de auxílio-moradia e auxílio-alimentação, ou qualquer outra espécie de benefício ou auxílio, sem previsão em lei específica e com efeitos financeiros retroativos ao mês anterior ao da protocolização do pedido;
 (...) 
§ 8º Até que lei específica disponha sobre valores e critérios de concessão, o pagamento de ajuda de custo para moradia ou auxílio-moradia, a qualquer agente público, servidor ou membro dos Poderes Executivo, Legislativo e Judiciário, do Ministério Público da União e da Defensoria Pública da União fica condicionado ao atendimento cumulativo das seguintes condições, além de outras estabelecidas em lei:
I - não exista imóvel funcional disponível para uso pelo agente público;
II - o cônjuge ou companheiro, ou qualquer outra pessoa que resida com o agente público, não ocupe imóvel funcional nem receba ajuda de custo para moradia ou auxílio-moradia;
III - o agente público ou seu cônjuge ou companheiro não seja ou tenha sido proprietário, promitente comprador, cessionário ou promitente cessionário de imóvel no Município onde for exercer o cargo, incluída a hipótese de lote edificado sem averbação de construção, nos doze meses que antecederem a sua mudança de lotação;
IV - o agente público deve encontrar-se no exercício de suas atribuições em localidade diversa de sua lotação original; e
V - natureza temporária, caracterizada pelo exercício de mandato ou pelo desempenho de ação específica.
14.	Conforme se observa na consulta formulada pelo i. Defensor Público-Geral Federal, a DPU objetiva regulamentar a concessão do auxílio-moradia em seu âmbito e, por entender que a LDO é especial em relação à Lei 8.112/1990, pretende, sem expor claramente os motivos, não aplicar o regramento do Estatuto dos Servidores Públicos Federais na aludida regulamentação.
15.	Em primeiro lugar, importa observar que, apesar de a Constituição Federal estabelecer que cabe à lei complementar dispor sobre a organização da DPU, tanto que foi editada a Lei Complementar 80/1994, não se discute no presente caso, em face do disposto nos artigos 39, § 2º, e 136 desse diploma legal, a aplicação da Lei 8.112/1990.
16.	Além disso, o entendimento desta unidade técnica acerca do emprego do critério da especialidade, com a devida vênia, é outro, na medida em que a Lei 8.112/1990 é o diploma legal que definiu em que consiste o auxílio, os critérios para a sua concessão e o valor a ser pago, tornando-a, portanto, norma especial, até porque todas as condições para concessão do auxílio-moradia fixadas na LDO estão também previstas, com acréscimos, na Lei 8.112/1990. Afinal, a lei especial é aquela que contém todos os elementos da norma geral, além de outros que a distingue, isto é, o tipo especial preenche integralmente o geral, acrescido de outros elementos específicos.
17.	Ademais, a própria LDO 2020, no § 8º do seu art. 18, ao enunciar 'até que lei específica disponha sobre valores e critérios de concessão, (...) ' e, ainda, que o pagamento do auxílio-moradia ficaria condicionado ao atendimento das condições ali expressas, 'além de outras estabelecidas em lei', não deixa dúvidas de que se trata de uma norma geral no que respeita ao auxílio-moradia. (destaques acrescentados) 
18.	De mais a mais, ainda que estivesse com a razão o consulente, não poderia haver prevalência da lei especial sobre a norma geral no caso sob exame. Isso porque a Lei de Introdução às normas do Direito Brasileiro (LINDB) , com redação dada pela Lei 12.376/2010, estabeleceu, em seu art. 2º, § 2º, que mesmo a lei especial nova não revoga a norma geral quando não houver incompatibilidade entre elas.
19.	A esse respeito, há que se considerar a chamada teoria do diálogo das fontes, que, segundo a doutrina moderna, preconiza uma forma de aplicação coordenada e simultânea de normas de diversas fontes, em detrimento da clássica solução de conflito de normas no tempo, de forma que as leis devem ser aplicadas e não excluídas umas pelas outras, mormente quando possuem campos de aplicação convergentes.
20.	Depreende-se, portanto, que não há que aplicar, no presente caso, critério hermenêutico como lex posterior derogat legi priori ou lex specialis derogat legi generali, na medida em que não há antinomias entre as disposições da LDO e as da Lei 8.112/1990 em relação à concessão do auxílio-moradia.
21.	Especificamente quanto ao fato de o CNJ ter regulamentado a concessão do auxílio-moradia de forma análoga ao que defende a DPU, importa destacar que a edição da Resolução CNJ 274/2018 decorreu de decisões do Supremo Tribunal Federal, como verificado na Ação Originária 1.773, por meio da qual o Ministro Luiz Fux decidiu, em 26/11/2018, 'remeter cópia da presente decisão ao CNJ e ao CNMP para regulamentarem a matéria sub judice, obedecida a presente decisão, vedada qualquer distinção entre os membros da Magistratura e do Ministério Público'.
22.	Em face do exposto, é negativa a resposta à primeira questão formulada, o que, por consequência, torna desnecessário responder à segunda indagação, conforme apontado na peça inicial. Sendo assim, o Tribunal pode responder ao consulente que a concessão do auxílio-moradia aos membros da DPU, lotados em outros estados da Federação e que estão designados para atuação temporária na Administração Superior em Brasília, deve observar tanto a LDO, quando esta dispuser a respeito do referido auxílio, quanto o disposto nos arts. 60-A, 60-B, 60-D e 60-E da Lei 8.112/1990.
CONCLUSÃO
23.	Conforme demonstrado, a presente consulta deve ser admitida pelo Tribunal, uma vez que preenche os requisitos de admissibilidade previstos regimentalmente. No mérito, opina-se por que o Tribunal responda ao consulente que a concessão do auxílio-moradia aos membros da DPU, lotados em outros estados da Federação e que estão designados para atuação temporária na Administração Superior em Brasília, deve observar não apenas a LDO, mas também o disposto nos arts. 60-A, 60-B, 60-D e 60-E da Lei 8.112/1990.
PROPOSTA DE ENCAMINHAMENTO
24.	Ante o exposto, submetem-se os autos à consideração superior, propondo:
a) conhecer da presente consulta, por atender aos requisitos de admissibilidade previstos nos artigos 264, inciso II, § 1º, e art. 265 do Regimento Interno do TCU;
b) responder ao consulente, nos termos do art. 1º, inciso XVII, da Lei 8.443/1992, que a concessão do auxílio-moradia aos membros da Defensoria Pública da União, lotados em outros estados da Federação e que estão designados para atuação temporária na Administração Superior em Brasília, deve observar tanto a Lei de Diretrizes Orçamentárias, quando esta dispuser a respeito do referido auxílio, quanto o disposto nos arts. 60-A, 60-B, 60-D e 60-E da Lei 8.112/1990.
c) arquivar os presentes autos, com fulcro no art. 169, inciso V, do Regimento Interno do TCU."
	É o relatório.

não há.

Não atuou.

consulta. regulamentação do auxúlio-moradia a membros da DPU. necessidade de observância das disposições da lei 8.112/1990. conhecimento. esclarecimentos.

CONSULTA (CONS)

Secretaria de Fiscalização de Integridade de Atos e Pagamentos de Pessoal e de Benefícios Sociais (Sefip).

Cuidam os autos de consulta formulada pelo Defensor Público-Geral Federal Gabriel Faria Oliveira acerca da possibilidade de a Defensoria Pública da União (DPU) regulamentar a forma de concessão do auxílio-moradia a seus membros observando somente as disposições da Lei de Diretrizes Orçamentárias (LDO) , sem aplicação das disposições da Lei 8.112/1990 - Regime Jurídico Único (RJU) sobre o referido auxílio.
2.	No que se refere à admissibilidade, manifesto-me de acordo com a proposta da secretaria especializada no sentido de conhecer o pleito como consulta para respondê-la na forma do art. 264 do Regimento Interno do TCU.
3.	De fato, a Emenda Constitucional 74/2013 atribuiu autonomia funcional e administrativa à DPU, bem como a iniciativa de sua proposta orçamentária.
4.	Ademais, nos termos da Lei Complementar 80/1994, com a redação dada pela Lei Complementar 132/2009, a nomeação para o cargo de Defensor Público-Geral Federal possui as mesmas exigências previstas para a nomeação do Procurador-Geral da República, o que sugere a equiparação entre essas relevantes funções. Esse, aliás, foi um dos fundamentos que conduziu ao conhecimento de consultas formuladas pelo Defensor Público-Geral Federal consubstanciadas nos Acórdãos 929/2014 e 205/2018, ambos do Plenário desta Corte de Contas.
5.	No mérito, concordo integralmente com os esclarecimentos oferecidos pelo auditor responsável pela análise da demanda, que contou com o apoio do corpo diretivo da secretaria especializada, adotando-os como razões de decidir por seus próprios fundamentos, sem prejuízo das seguintes considerações.
6.	Segundo o consulente, a regulamentação do auxílio-moradia aos membros da DPU deveria observar apenas as disposições da LDO, em razão de sua especialidade em relação à Lei 8.112/1990.
7.	Ocorre que a Lei Complementar 80/1994, que organizou a DPU, estabelece o seguinte:
"Art. 39. À lei cabe fixar a remuneração dos cargos da carreira da Defensoria Pública da União, observado o disposto no art. 135 da Constituição Federal.
 (...) § 2º Os membros da Defensoria Pública da União têm os direitos assegurados pela Lei nº 8.112, de 11 de dezembro de 1990, e nesta Lei Complementar. (Redação dada pela Lei Complementar nº 98, de 1999) .
 (...) Art. 136. Os Defensores Públicos Federais, bem como os do Distrito Federal, estão sujeitos ao regime jurídico desta Lei Complementar e gozam de independência no exercício de suas funções, aplicando-se-lhes, subsidiariamente, o instituído pela Lei nº 8.112, de 11 de dezembro de 1990. (Redação dada pela Lei Complementar nº 132, de 2009) ."
8.	Por aí se vê que, além de garantir os direitos da Lei 8.112/1990, a Lei Complementar 80/1994 impõe aos membros da DPU a aplicação subsidiária das disposições do RJU. Assim, uma vez que a Lei Complementar 80/1994 não dispõe sobre requisitos para concessão de auxílio-moradia, aplicam-se integralmente as disposições da Lei 8.112/1990.
9.	Em relação ao critério de especialidade da LDO em relação ao RJU, alegado pelo consulente como fundamento para aplicação somente da LDO, concordo com a secretaria especializada quando sustenta que a Lei 8.112/1990 é que deve ser considerada especial em relação à LDO no que tange ao auxílio-moradia.
10.	Com efeito, as Leis de Diretrizes Orçamentárias de 2020 e de 2021 são expressas ao fixar que "até que lei específica disponha sobre valores e critérios de concessão" e, ainda, que o pagamento do auxílio-moradia ficaria condicionado ao atendimento das condições ali expressas, "além de outras estabelecidas em lei" (art. 18, § 8º, da LDO de 2020, e art. 18, § 7º, da LDO de 2021) . Não há dúvidas, portanto, de que se trata de uma norma geral no que respeita ao auxílio-moradia.
11.	Ademais, ainda que fosse possível admitir a especialidade da LDO em relação à Lei 8.112/1990, isso não autorizaria o afastamento das disposições do RJU. Isso porque o art. 2º, §§ 1º e 2º, da LINDB, estabelece que a lei nova, seja geral ou especial, não revoga as normas existentes quando não há incompatibilidade entre elas.
12.	Conforme bem esclarecido pela secretaria especializada, não há antinomia entre a LDO e a Lei 8.112/1990, de forma que a regulamentação do pagamento de auxílio-moradia a membros da DPU deve observar as disposições das duas normas.
13.	Nesse cenário, acolho a proposta formulada pela secretaria e voto por que o Tribunal adote a deliberação que ora submeto à apreciação deste Colegiado.
	TCU, Sala das Sessões Ministro Luciano Brandão Alves de Souza, em 1 de dezembro de 2021.
Ministro BRUNO DANTAS
Relator